臺灣高等法院高雄分院刑事判決　　　　96年度上訴字第1128號
上　訴　人
即　被　告　甲○○
選任辯護人　蔡錫欽　律師
　　　　　　蘇勝嘉　律師
上列上訴人因殺人未遂等案件，不服臺灣高雄地方法院95年度訴
字第4170號中華民國96年4 月10日第一審判決（起訴案號：臺灣
高雄地方法院檢察署95年度偵字第2052號），提起上訴，本院判
決如下：
    主  文
原判決關於妨害自由、放火等部分，均撤銷。
甲○○犯強制罪，處有期徒刑肆月，減為有期徒刑貳月，如易科
罰金，以新臺幣玖佰元即銀元佰元折算壹日；又放火燒燬自己
所有之床鋪，致生公共危險，處有期徒刑伍月，減為有期徒刑貳
月又拾伍日，如易科罰金，以新臺幣玖佰元即銀元佰元折算壹
日。應執行有期徒刑肆月，如易科罰金，以新臺幣玖佰元即銀元
佰元折算壹日。
    事  實
一、甲○○於民國94年11月27日23時許，在高雄市鼓山區○○○
    ○路75號4 樓住處，因不滿同居女友乙○○使用電腦上網聊
    天，而與乙○○發生爭吵，甲○○憤而將電腦桌推向門口致
    乙○○所有之桌上型電腦掉落在地毀壞（毀損部分業已撤回
    告訴，由臺灣高雄地方法院另為公訴不受理之諭知），乙○
    ○乃回房著手收拾衣物並向甲○○表示分手之意，甲○○則
    表示不願意分手，二人繼續爭吵且甲○○情緒激動，詎甲○
    ○基於強制使人行無義務之事犯意，明知乙○○並無義務隨
    同甲○○在住處屋內何處談話，竟徒手施加腕力強將乙○○
    由住處大門拉往客廳，又自客廳電視櫃中取出精油後，承上
    同一強制犯意，續而出手將乙○○拉進主臥室，因二人持續
    在主臥室內爭吵，甲○○竟另起放火燒燬建築物交通工具以
    外之自己所有物及傷害人之身體之犯意，將精油潑灑於在主
    臥室地板後，以其所有之打火機（未扣案）點燃，致起火燒
    燬甲○○所有主臥室之床舖，致生公共危險，並因火勢擴大
    延燒，因而失火燒燬乙○○所有置於上開床鋪上收拾中之衣
    物，乙○○見火勢延燒，則打開主臥室落地窗逃至陽台求援
    ，甲○○承上同一強制犯意，欲再將乙○○拉回主臥室，因
    乙○○抗拒而作罷，甲○○則主動以滅火器撲滅火勢。乙○
    ○因甲○○上述放火之舉，而受有吸入性嗆傷及雙手挫傷（
    左上臂長5 公分、寬1.5 公分瘀傷；左上臂長7 公分、寬2
    公分抓傷；左前臂長7 公分、寬1 公分擦傷；右前臂長3 公
    分、寬1 公分抓傷）等傷害。嗣於當晚11時30分許，高雄市
    政府消防局中華分隊接獲火災報案電話前往現場時，火勢已
    被撲滅，經勘查現場及據乙○○陳述而查獲上情。
二、案經乙○○訴由高雄市政府警察局鼓山分局報告臺灣高雄地
    方法院檢察署檢察官偵查起訴。
    理  由
一、證據能力：
(一)、證人乙○○警詢陳述，其性質雖屬傳聞證據，惟上開警詢筆
    錄內容，業經本院審理時予以提示並告以要旨，且經檢察官
    及被告表示意見，當事人或辯護人已知上述筆錄乃傳聞證據
    ，且均未於言詞辯論終結前對該等筆錄內容異議，且本院審
    酌上開筆錄作成時，較無人情施壓或干擾，亦無不當取供之
    情形，認為以之作為本案之證據亦屬適當，依刑事訴訟法第
    159條之5第1項規定，自得為證據。
(二)、證人乙○○於偵查中經具結之陳述，並未曾提及檢察官在偵
    查時有不法取供之情形，且亦無證據足以證明證人上開陳述
    有顯不可信之情況，證人於原審復已到庭接受詰問，足可認
    定業已保障被告詰問權，依刑事訴訟法第159 條之1 第2 項
    規定，自得為證據。
(三)、卷附之高雄市立聯合醫院診斷證明書、驗傷診斷書、高雄市
    政府消防局火災原因調查報告書、現場照片、高雄市立聯合
    醫院96年6 月20日函、長庚醫院高雄分院95年12月28日（95
    ）長庚院高字第5C1961號函、高雄醫學大學附設中和紀念醫
    院診斷證明書等件，固均屬書面之傳聞證據，然檢察官、被
    告、辯護人已於本院審理調查上開證據時，就此證據能力均
    表示無意見，且本院認為以之作為本件論証之證據，均與待
    證事實具有關聯性，作為本案之證據亦屬適當，依刑事訴訟
    法第159 條之5 第1 項規定，自得為證據。
二、訊據上訴人即被告甲○○固坦承於上揭時、地，與告訴人乙
    ○○發生爭吵等情，惟否認上開強制、放火、傷害等犯行，
    辯稱：當時乙○○正收拾衣物準備要離開，但尚未要離開，
    因其衣物還在主臥室床上，伊並無在住處大門強拉乙○○往
    客廳，之後再拉往主臥室，當時係因爭吵中打翻精油而灑在
    臥室地板上，伊當時想抽煙，因點火不慎引燃精油，伊見狀
    即急忙滅火，火勢撲滅後濃煙均往陽台處擴散，伊見乙○○
    往主臥室陽台而陽台又無出路，始將乙○○拉回主臥室，均
    無上開強制、放火、傷害等犯意云云。經查：
(一)、上開事實，業據證人即告訴人被害人乙○○於警詢、偵查中
    指證明確（見警卷第6-7頁，偵卷第8-10、27-29頁），嗣於
    原審亦證述：「伊與被告在客廳爭吵，之後伊回到臥房整理
    衣服，被告也跟著進來，伊向被告表示分手之意，被告說不
    可能讓伊離開，且越說越激動，伊很害怕便往客廳跑，把大
    門打開，被告追上來，將伊拉往客廳，並從客廳電視櫃中拿
    取精油，之後又把伊拉回主臥室，被告與伊二人站在主臥房
    門邊，被告開始潑灑精油，不聽其哀求仍點燃精油，嗣見伊
    逃往陽台向外呼救，被告一直拉扯要將伊拉進房內，導致伊
    身上有挫傷、吸入性嗆傷，後來被告就進入房間，伊一直待
    在陽台」等語綦詳（見原審卷第76-77 頁），並有高雄市立
    聯合醫院診斷證明書、高雄市立婦幼醫院驗傷診斷書、高雄
    市政府消防局火災原因調查報告書、現場照片8 張（見警卷
    第10、11、13-36 、37頁）及高雄市立聯合醫院96年6 月20
    日函（見本院卷第28頁）可資佐證。
(二)、證人乙○○於94年9 月間曾因疑似重度憂鬱症前往財團法人
    長庚紀念醫院（高雄）分院（下稱長庚醫院高雄分院）精神
    科門診就診，固有長庚醫院高雄分院95年12月28日（95）長
    庚院高字第5C1961號函附病歷資料可憑（見原審卷第29-32
    頁），然其於原審證述時，其病況已屬良好，並無繼續就醫
    之情形，且只於94年9 月間就診1 次等情，業據其到庭證述
    明確（見原審卷第79頁），且觀之其於原審證述之內容，均
    能切中要點，並無答非所問等精神障礙之情形，其陳述能力
    應無受精神狀況影響之情形。又其於偵查中及原審法院審理
    時歷次證述案發經過內容不僅大致相符，且其雙手挫傷之情
    形亦與證述遭被告強拉之情節一致，復參以證人乙○○於原
    審就被告導致電腦摔落地面乙節，已當庭表明不想追究之意
    （見原審卷第82頁），衡情，證人若有構陷被告之意，豈有
    不藉機索賠之理，足認證人乙○○上開證述，應可採信。
(三)、被告先於警詢時供陳：係其取出精油並將之淋灑在地板上云
    云（見警卷第3 頁），嗣於原審改稱：精油是兩人吵架時打
    翻云云（見原審卷第88頁），其翻異前詞是否屬實，已有可
    疑。又被告當時遭火勢波及所受傷勢為兩手及兩下肢灼傷2
    至3 度，占總體表面積16% ，此有高雄醫學大學附設中和紀
    念醫院診斷證明書可稽（見警卷9 頁），則倘當時的精油揮
    發於空氣中的濃度以達到點燃香菸之際即足以引燃火勢，則
    被告點菸之同時，頭部、臉部均接近火源（即打火機），首
    當其衝之傷勢應更甚於手腳，然何以被告僅有手部及下肢灼
    傷，臉部卻毫髮無傷，足徵被告所辯「點煙不慎起火」云云
    ，有悖常理。又被告亦坦認主臥室陽台並無其他出路（見原
    審卷第89頁），若非被告故意點燃精油引發火勢，則證人乙
    ○○本可在火勢尚未延燒至屋內其他房間時，自主臥室向大
    門外逃生，豈有反而選擇逃向陽台求援之理，足徵被告所辯
    顯無足採。
(四)、被告點燃精油後，見證人乙○○逃往臥房陽台，欲將之拉回
    房內未果，被告則進入房間，之後即自行拿滅火器滅火等情
    ，業據證人乙○○於偵查中證述明確（見偵卷第9 頁），又
    證人即據報到場處理之消防隊員陳聖奇於原審證稱：「到現
    場沒有看到明火，有煙及滅火器乾粉顆粒，並未採取滅火行
    動」（見原審卷83、84頁）等語，足認被告確實自行撲滅火
    勢。則衡諸常情，被告若有殺人及燒燬現有人居住之建築物
    之犯意，自不可能見證人乙○○逃往陽台已無路可走，而臥
    房內多數為木質易燃家具，火勢蔓延即可達成其目的之際，
    卻自行以滅火器將火勢撲滅。何況，被告與乙○○於當時僅
    因乙○○上網聊天而發生爭吵，尚屬細故之爭，被告理應不
    至於因此萌生放火殺害證人乙○○之犯意。又證人乙○○於
    偵查及原審均證稱：「被告係往地板潑灑精油，朝地上點火
    」等語（見偵卷第28頁、原審卷第81頁），復參以現場照片
    均以被告所有之床鋪邊緣燒燬情形較為嚴重（見警卷第33、
    35頁），此外，亦無證據證明被告有放火燒燬建築物交通工
    具以外他人所有物之犯意，堪認証人乙○○所有置於床鋪上
    收拾中之衣物遭燒毀，應係因火勢擴大而失火延燒所致。
(五)、綜上所述，被告所辯上情，均無可採。本件事證明確，被告
    上開強制、放火、傷害等犯行，均可認定。
三、論罪部分：
(一)、按刑法第302 條所謂以其他非法方法剝奪人之行動自由，係
    指私行拘禁以外，非法拘束他人身體，使其行動不能自由；
    亦指無權之人，於私行拘禁而外，將被害人置於自己實力支
    配之下妨害其行動自由者（最高法院85年度台上字第11號、
    94年度台上字第5517號判決要旨足參）。公訴人雖據證人乙
    ○○於偵查中所述「被告將其拉回主臥室，被告擋在臥室門
    口」（見偵卷第9 頁）等情，因認被告涉犯刑法第302 條第
    1 項之妨害自由罪嫌，然證人乙○○前於警詢中，並未提及
    「被告有以身體擋住主臥室門口，阻止乙○○離去」之情，
    嗣於原審亦證述「伊被拉回臥室後，二人站在臥室門旁邊」
    等語（見原審卷第77頁），亦無敘及被告有以身體擋住臥室
    門口，而妨害乙○○行動自由之事實，而被告對此亦否認在
    卷（見本院卷第20頁），自難僅以證人乙○○上開偵查中陳
    述，遽認被告有何以此非法方法而剝奪乙○○行動自由。此
    外，被告上開由住處大門強拉乙○○往客廳，又將乙○○拉
    進主臥室之舉，雖屬強暴手段，但當時其二人處於激烈爭吵
    狀況，被告對於乙○○所提分手又未同意，復參以被告與乙
    ○○案發前業已同居1 個月（見偵卷第9 頁乙○○證詞）之
    親密關係，則被告上開強拉乙○○舉措，主觀上顯係出於欲
    與乙○○再商談之意，應認被告並無剝奪乙○○行動自由之
    犯意，且客觀上之被告強拉動作時間不長，應無達到將乙○
    ○置於自己實力支配下，而有非法拘束乙○○身體，使其行
    動不能自由之程度。故核被告此部分所為，係犯刑法第304
    條第1 項之強制罪，公訴意旨認被告係犯刑法第302 條第1
    項之罪，自有未合，然此部分起訴之客觀基本事實同一，本
    院自得變更法條予以審理。
(二)、核被告點燃精油放火燒毀自己床鋪及失火燒毀乙○○衣物，
    且導致乙○○受有上開傷害所為，係犯刑法第175條第2項放
    火燒燬建築物交通工具以外之自己所有物罪、同法條第3 項
    失火燒燬建築物交通工具以外之他人所有物罪、同法第277
    條第1 項之傷害罪。公訴意旨雖認被告係犯刑法第173 條第
    3 項、第1 項之放火未遂罪，第271 條第2 項、第1 項之殺
    人未遂罪，亦有未洽（如上所述），然此部分起訴之客觀基
    本事實同一，本院自得變更法條予以審理。
(三)、被告上開對於乙○○多次強拉行為，係基於同一強制犯意之
    接續行為，為實質上一罪。又被告一放火行為同時觸犯刑法
    第175 條第2 項、第3 項、第277 條第1 項等三罪，應論以
    想像競合犯，從一重之刑法第175 條第2 項之放火燒燬建築
    物交通工具以外之自己所有物罪論處。
(四)、被告所犯上開放火燒燬建築物交通工具以外之自己所有物罪
    及強制罪間，犯意各別，行為互殊，罪名有異，並無手段、
    目的之牽連關係，應予分論併罰，公訴意旨認此部份係屬刑
    法修正前牽連犯關係，亦有未妥，併予敘明。
四、原判決關於被告放火、妨害自由部分，據以論處被告罪刑，
    固非無見；惟查：
(一)、原判決關於被告所犯上開刑法第304條第1項強制罪部分，誤
    認係犯刑法第302條第1項妨害自由罪，自有未洽。
(二)、被告所犯上開放火燒燬建築物交通工具以外之自己所有物罪
    及強制罪間，係屬數罪關係（如上所述），然原判決事實欄
    關於此二罪之犯意，予以併列記載，亦有未妥。
(三)、原判決關於上開二罪，均未及適用中華民國96年罪犯減刑條
    例予以減刑（如後所述）。
五、被告上訴意旨仍執前詞否認犯罪，雖無理由，惟原判決關於
    妨害自由、放火等部分有上述可議，自應由本院將原判決此
    部分撤銷改判。審酌被告有專科畢業之教育程度，竟不思理
    性解決感情問題，為阻止告訴人乙○○與其分手，竟犯上開
    強制罪，及率然放火燒燬自己物品之方式企圖挽回，又使告
    訴人受有上述傷害，且致公共危險，此部分犯罪手段及情節
    危害不輕，且犯後未能坦承犯行，惟念其於點燃精油放火後
    尚知自行撲滅火勢，防止延燒建築物本身及大樓其他住處，
    被告自身亦遭燒傷，且尚無其他犯罪前科（見本院卷第12頁
    之臺灣高等法院被告前案紀錄表）等一切情狀，各量處如主
    文所示之刑，又查被告上開犯罪時間在中華民國96年4 月24
    日以前，合於中華民國96年罪犯減刑條例所定之減刑條件，
    爰依法減其刑期二分之一如主文所示，併諭知如主文所示之
    易科罰金折算標準（被告行為時之易科罰金折算標準，修正
    前罰金罰鍰提高標準條例第2 條前段（現已刪除）規定，就
    其原定數額提高為100 倍折算1 日，應以銀元300 元折算1
    日，經折算為新臺幣後，應以新臺幣900 元折算為1 日。惟
    95年7 月1 日修正公布施行之刑法第41條第1 項前段則規定
    ：「犯最重本刑為5 年以下有期徒刑以下之刑之罪，而受6
    個月以下有期徒刑或拘役之宣告者，得以新臺幣1000元、20
    00元或3000元折算1 日，易科罰金。」，比較修正前後之易
    科罰金折算標準，以95年7 月1 日修正公布施行前之規定，
    較有利於受刑人，則應依刑法第2 條第1 項前段，適用修正
    前刑法第41條第1 項前段規定，定其折算標準），並依法定
    其應執行刑及諭知易科罰金之折算標準。至於被告點燃精油
    所用之打火機，雖屬被告所有之物，但未具扣案在卷，因非
    屬違禁物，為免日後執行困難，爰不另為沒收之諭知，附此
    敘明。
六、被告被訴毀損部分，業經原審判決公訴不受理確定，自不另
    論列，附此敘明。
據上論結，應依刑事訴訟法第369 條第1 項前段、第364 條、第
299 條第1 項前段、第300 條，刑法第2 條第1 項前段、第175
條第2 項、第3 項、第277 條第1 項、第304 條第1 項、第55條
、第51條第5 款，修正前刑法第41條第1 項前段，廢止前罰金罰
鍰提高標準條例第2， 刑法施行法第1 條之1 ，中華民國96年罪
犯減刑條例第2 條第1 項第3 款、第7 條、第9 條，判決如主文
。
本案經檢察官張其主到庭執行職務。
中　　華　　民　　國　　96　　年　　7 　　月　　31　　日
                  刑事第一庭    審判長法  官  郭雅美
                                      法  官  范惠瑩
                                      法  官  張意聰
以上正本證明與原本無異。
被告不得上訴。
檢察官如不服本判決應於收受本判決後10日內向本院提出上訴書
狀，其未敘述上訴理由者，並得於提起上訴後10日內向本院補提
理由書狀（均須按他造當事人之人數附繕本）「切勿逕送上級法
院」。
中　　華　　民　　國　　96　　年　　7 　　月　　31　　日
　　　　　　　　　　　　　　　　　　　 書記官  呂素珍
附錄本件判決論罪科刑法條：
中華民國刑法第175條
放火燒燬前二條以外之他人所有物，致生公共危險者，處1 年以
上7 年以下有期徒刑。
放火燒燬前二條以外之自己所有物，致生公共危險者，處3 年以
下有期徒刑。
失火燒燬前二條以外之物，致生公共危險者，處拘役或3 百元以
下罰金。
中華民國刑法第277條
傷害人之身體或健康者，處3 年以下有期徒刑、拘役或1 千元以
下罰金。犯前項之罪因而致人於死者，處無期徒刑或7 年以上有
期徒刑；致重傷者，處3 年以上10年以下有期徒刑。
中華民國刑法第304條第1項
以強暴、脅迫使人行無義務之事或妨害人行使權利者，處 3 年以
下有期徒刑、拘役或 3 百元以下罰金。
